臺灣高等法院民事判決　　　　　　　　　 93年度醫上字第3號
上　訴　人　乙○○
　　　　　　　　　　　　三弄十五號
　　　　　　丙○○
　　　　　　　　　　　　三弄十五號
前列一人訴訟
代　理　人　邵智勇
前列二人共同
訴訟代理人　陳浩華律師
被上訴人　　國軍高雄總醫院
法定代理人　范保羅
兼訴訟代理人
　　　　　　甲○○
上列當事人間請求侵權行為損害賠償事件，上訴人對於中華民國
93年10月15日臺灣臺北地方法院93年度醫字第9號第一審判決提
起上訴，本院於94年3月29日言詞辯論終結，判決如下：
    主  文
上訴駁回。
第二審訴訟費用由上訴人負擔。
    事實及理由
甲、程序方面：
    上訴人乙○○未於言詞辯論期日到場，經核並無民事訴訟法
    第396條所列各款情事，爰依被上訴人之聲請，由其一造辯
    論而為判決。
乙、實體方面：
一、上訴人起訴主張：上訴人係已故邵智強之父母，邵智強於民
    國89年3月2日至被上訴人國軍高雄總醫院就診（邵智強當時
    為陸軍官校學生），醫師甲○○為其作鼻咽切片檢查，但從
    未對其說明其罹患早期鼻咽癌。詎邵智強因眼晴不適，於91
    年10月至台北三軍總醫院求診，始知已罹患鼻咽癌末期。惟
    邵智強嗣發現伊於89年3月3日即由病理切片檢查出罹患早期
    鼻咽癌，主治醫師甲○○竟對此一重大訊息未告知邵智強或
    其家屬或陸軍官校，致邵智強在完全不知自己罹患癌症狀況
    下，延誤治療時機，終致癌細胞漫延，於91年12月19死亡。
    被上訴人於上述醫療過程中，顯有過失，被上訴人甲○○未
    依醫師法第12條之1規定，被上訴人國軍高雄醫院亦違反醫
    療法第58條及第47條之規定，致顯係因過失不法侵害權利，
    亦屬違反保護他人之法律，致生損害於他人，依民法第184
    條第1項應負損害賠償責任。又被上訴人國軍高雄總醫院依
    民法第188僱用人責任之規定，亦應負連帶賠償責任。再者
    ，債務人不為完全給付者，債權人得請求損害賠償，受任人
    因處理委任事務有過失，對委任人應負賠償之責，民法第
    227條及第544條第1項分別定有明文，上訴人自亦可請求被
    上訴人負債務不履行責任等語。為此提起本訴，並聲明：(一)
    原判決廢棄。(二)被上訴人應連帶賠償上訴人乙○○新臺幣（
    下同）2,868,791元及自起訴狀繕本達之翌日起至清償日止
    依年息5%計算之利息。(三)被上訴人應連帶賠償上訴人邵武臣
    1,820,971元及自起訴狀繕本達之翌日起至清償日止，依年
    息5%計算之利息。(四)願供擔保請准宣告假執行。
二、被上訴人辯稱：邵智強於89年3月2日因右耳聽不清及右側頸
    部腫塊，而至被上訴人國軍高雄總醫院耳鼻喉科就診，被上
    訴人甲○○為門診醫師，檢查發現邵智強有右側中耳積水、
    頸部淋巴腺腫大，鼻咽部亦發現腫塊，即向邵智強解釋可能
    是鼻咽癌併發頸部淋巴腺轉移，在徵求其同意後，做鼻咽切
    片檢查。由於切片之結果須1週到10天才能知道，故約診於
    89 年3月13日，但邵智強並未就診。甲○○於89年3月6日知
    道結果後，請當時之住院醫師陳文星聯絡邵智強住院治療，
    陳文星聯絡邵智強後，告知其確定罹患鼻咽癌，需住院做進
    一步之治療，但邵智強以要到其他醫學中心做檢查為由，不
    願在本院治療，之後也未到本科複診。被上訴人甲○○已盡
    告知的責任，並無任何過失等語。
三、經查邵智強曾於89年3月2日因頸部腫塊，而至被上訴人國軍
    高雄總醫院耳鼻喉科就診，被上訴人甲○○為門診醫師，當
    日甲○○有為邵智強做鼻咽切片，其後組織病理檢查報告確
    認邵智強已罹患鼻咽癌，邵智強於91年12月19日因鼻咽癌併
    腦侵犯致腦血管衰竭死亡等事實，有國軍高雄總醫院93年6
    月10日函附門診病歷及病理檢查報告及死亡證明書附卷可稽
    （原審醫字卷，42頁、44至93頁；原審北調字第346號卷，
    14頁），且為兩造所不爭，可信為真實。
四、上訴人主張：邵智強於89年3月2日至被上訴人國軍高雄總醫
    院耳鼻喉科作切片檢查，被上訴人得知邵智強罹患早期鼻咽
    癌，竟對此一重大訊息未告知邵智強或其家屬或陸軍官校，
    致邵智強在完全不知自己罹患癌症狀況下，延誤治療時機，
    終致癌細胞漫延，於91年12月19死亡，於上述醫療過程中，
    顯有過失等語。被上訴人辯稱：當日已做約診，且檢查報告
    結果有以電話告知邵智強，上訴人並無過失等語。經查：
  (一)按醫師診治病人時，應向病人或其家屬告知其病情、治療方
    針、處置、用藥、預後情形及可能之不良反應，醫師法第12
    條之1定有明文。醫院對手術切取之器官，應送請病理檢查
    ，並應就臨床及病理診斷之結果，作成分析、檢討及評估。
    醫療機構診治病人時，應向病人或其家屬告知其病情、治療
    方針及預後情形，93年4月28日修正前之醫療法第47條第58
    條定有明文。依此規定，醫師及醫院均有告知病患其病情之
    義務，並應就檢查所採取之組織檢體，送病理檢查，將臨床
    及病理診斷結果作成分析，將結果告知病患，以便病人瞭解
    其所患疾病之態樣及可能之治療方式，此為醫師或醫院之告
    知義務。此項告知義務由於係基於病人自主決定權之思考，
    故醫師或醫院僅有適當地、完全地告知病患病情或檢查結果
    ，或病患未到場時有使病患知悉其病情之管道即為已足，至
    於是否接受治療、承擔治療的花費、風險以及痛苦，則由病
    患自行決定，除法律另有規定外，醫師或醫院並無強制病人
    接受治療的義務。
  (二)經查邵智強於89年3月2日至國軍高雄總醫院耳鼻喉科，由該
    科醫師被上訴人甲○○看診，當日並作鼻咽切片檢查，被上
    訴人甲○○於作切片送檢後，並與邵智強約診，約診日期為
    89 年3月13日，惟邵智強屆期未到等情，為兩造所不爭，並
    有被上訴人國軍高雄醫院所保存之邵智強門診病歷可證，可
    信為真實。
  (三)被上訴人國軍高雄總醫院醫師袁本治於92年4月7日之診斷證
    明書雖記載：「該病患（邵智強）於89年3月2日做病理切
    片後，即未複診，該病理報告為鼻咽癌。根據病理報告及
    病歷紀載顯示，該病患顯然未知情且在89年3月20日後未曾
    在本科門診。」（原審北調字第346號卷，13頁）被上訴人
    國軍高雄總醫院於上開給付保險金案件中雖曾函覆台灣南投
    地方法院稱：「該員之鼻咽切片病理報告於89.03.03日證實
    為鼻咽癌，惟邵員於89.03. 02日之後就無就診紀錄，可能
    無從知悉，原因不明。」惟該函亦記載：「該員之淋巴腫大
    與鼻咽癌有其相關性；於切片時，認為惡性機率大於80%，
    已告知邵員本人。」（原審醫字卷，109頁）。又袁本治醫
    師曾於上開給付保險金事件中於93年4月22日函稱：「邵智
    強先生於八十九年三月二日前來國軍高雄醫院耳鼻喉科主訴
    右頸腫大，主治醫師甲○○在高度懷疑鼻咽癌狀況下，進行
    鼻咽切片，跟隨主治醫師看診為住院醫師陳文星；病歷上記
    載八十九年三月十三日有約邵員回診，因故未到；九十二年
    四月七日，邵員家屬前來本人門診要求開具診斷證明，當時
    主治醫師甲○○及陳文星已退伍無法得知邵員就醫全貌，故
    本人根據病歷指稱八十九年三月二日以後未到耳鼻喉科門診
    ，可能不知病情；所有關於邵員情況以主治醫師甲○○最清
    楚」等語，有該案判決書可證（本院卷，65頁）。依此函文
    ，再參以袁本治既非為邵智強作切片之門診醫師，亦非與其
    電話聯繫之醫師，且邵智強於前開診斷證明書及國軍高雄總
    醫院函文製作時已經死亡等情狀，應認袁本治醫師所開具之
    上開診斷明書上記載「該病患（指邵智強）顯然不知情」及
    國軍高雄總醫院上開函文稱「可能無從知悉，原因不明」等
    ，均屬根據病理報告及病歷記載所作之推測之詞，而邵智強
    是否曾被告知，應以被上訴人甲○○及陳文星之陳詞為準。
  (四)鼻咽切片結果須一個禮拜到10天後才能知道，故被上訴人甲
    ○○與邵智強約診11日後之89年3月13日，應有預定於屆期
    將切片檢查之結果告知邵智強本人之意思，被上訴人甲○○
    應已作了告知的預定。當時邵智強就讀陸軍官校已年滿23
    歲，為一具有相當知識之成年人，於被上訴人甲○○告知可
    能罹患癌症，並接受前開侵入性之診查後，自應以積極的態
    度面對病情，竟於約診之日未到醫院聽報告，顯然與常情有
    違。其日後亦未主動至醫院查詢切片檢查之結果，如因此不
    知切片檢查之結果，亦有嚴重疏忽。
  (五)被上訴人甲○○辯稱：其於89年3月6日知道結果後，有請當
    時之住院醫師陳文星聯絡邵智強，告知其確定罹患鼻咽癌須
    願至國軍高雄總醫院治療，邵智強當時官校四年級學生，如
    果被知道就會被退學，所以他不來回診等語，並提出訴外人
    陳文星之聲明書及臺灣南投地方法院92年度保險字第6號給
    付保險金事件民事判決書為證（本院卷，42頁、58至68頁）
    ，上訴人對於該聲明書及判決書形式上之真正並不爭執。陳
    文星於上開聲明書中陳稱其於89年間擔任被上訴人國軍高雄
    總醫院住院醫師，協助主治醫師處理醫療事務，於89年3月
    6日邵智強之病理切片報告確定為鼻咽癌後，其受被上訴人
    甲○○囑託以電話告知紹智強其確定罹患鼻咽癌，並要求其
    立即住院治療，但邵智強說其要到其他醫學中心再作檢查等
    語（本院卷，42頁）。又陳文星於上開給付保險金事件中亦
    到庭證稱：「病人來看診時就知道自己頸部有腫塊，我們醫
    師一看就知道可能是不好的腫塊，就告訴他可能是癌症，也
    有告訴他嚴重性，也告知如果治療效果都還不錯，還幫他先
    開住院許可證，請他一定要回診，報告出來後我有打電話和
    他連絡，告訴他檢查結果是癌症，請他要回來住院再檢查，
    以確定是第幾期要如何治療，但他說他還要到其他醫學中心
    做更進一步檢查，還謝謝我們，但後來人就沒再來」等語，
    有該案判決書及原法院所函調之訊問證人筆錄為証（原審醫
    字卷，126頁；本院卷，54頁）。證人陳文星之上開陳述與
    被上訴人之上開辯詞相符。再者，被上訴人甲○○與邵智強
    約診89年3月13日，應有預定於屆期將切片檢查之結果告知
    邵智強本人之意思，被上訴人甲○○應已作了告知之預定，
    當時邵智強就讀陸軍官校已年滿23歲，為一具有相當知識之
    成年人，其既然同意作切片檢查，醫生於切片時認為惡性機
    率大於80%，並已告知邵智強，其竟未於約診之當日到醫院
    聽報告，亦未於約診日後再到醫院查詢檢查結果，如非已經
    被告知檢查結果，顯然與常情有違。因此，被上訴人甲○○
    辯稱：其於89年3月6日知道結果後，有請當時之住院醫師陳
    文星聯絡邵智強，告知其確定罹患鼻咽癌須住院治療，袁本
    治醫師是依據病歷作成診斷證明書，但後來訴訟後把陳文星
    及甲○○找回來後，才知道他們有通知等語，為可採信。
  (六)被上訴人甲○○既已請陳文星告知邵智強病情，上訴人主張
    ：被上訴人未盡告知義務，致邵智強延誤治療時機終致癌細
    胞漫延死亡，被上訴人顯有過失，甲○○未依醫師法第12條
    之1規定，被上訴人國軍高雄醫院亦違反醫療法第58條及第
    47 條之規定，應負侵權行為損害賠償責任、僱用人連帶賠
    償責任、債務不履行損害賠償責任云云，即無可採。
五、從而上訴人依民法第184條第1項、第188條、第227條及第54
    4條第1項規定，請求被上訴人應連帶賠償上訴人乙○○2,86
    8,791元、連帶賠償上訴人邵武臣1,820,971元，及均自起訴
    狀繕本達之翌日起至清償日止依年息5%計算之利息，為無理
    由，不應准許。其假執行之聲請亦失所附麗，應併予駁回。
    原審為上訴人敗訴之判決，及駁回其假執行之聲請，並無不
    合。上訴意旨指摘原判決不當，求予廢棄改判，為無理由，
    應予駁回。
六、本件事證已臻明確，兩造其餘主張與舉證，無一一論列之必
    要，併此敘明。
丙、據上論結，本件上訴為無理由，依民事訴訟法第385條第1項
    前段、第449條第1項、第78條、第85條第1項前段，判決如
    主文。
中　　華　　民　　國　　94　　年　　4 　　月　　6　　日
　　　　　　　　　民事第五庭審判長法　官　林丁寶
　　　　　　　　　　　　　　      法　官  陳博享
　　　　　　　　　　　　　　      法　官  高鳳仙
正本係照原本作成。
如不服本判決，應於收受送達後２０日內向本院提出上訴書狀，
其未表明上訴理由者，應於提出上訴後２０日內向本院補提理由
書狀（均須按他造當事人之人數附繕本）上訴時應提出委任律師
或具有律師資格之人之委任狀；委任有律師資格者，另應附具律
師資格證書及釋明委任人與受任人有民事訴訟法第４６６條之一
第一項但書或第二項（詳附註）所定關係之釋明文書影本。
中　　華　　民　　國　　94　　年　　4 　　月　　8 　　日
　　　　　　　　　　　　　　　　　　書記官　黃慶霽
附註：
民事訴訟法第四百六十六條之一（第一項、第二項）：
對於第二審判決上訴，上訴人應委任律師為訴訟代理人。但上訴
人或其他法定代理人具有律師資格者，不在此限。
上訴人之配偶、三親等內之血親、二親等內之姻親，或上訴人為
法人、中央或地方機關時，其所屬專任人員具有律師資格並經法
院認為適當者，亦得為第三審訴訟代理人。
